【裁判字號】    94,上易,217
【裁判日期】    950111
【裁判案由】    履行契約等
【裁判全文】
臺灣高等法院臺中分院民事判決  94年度上易字第217號
上  訴  人  明台產物保險股份有限公司
法定代理人  丙○○
訴訟代理人  戊○○
受告  知人  甲○○
受告  知人  乙○○
受告  知人  陳振烈即玖順工業社
受告  知人  庚○○
受告  知人  己○○
受告  知人  財政部台灣省中區國稅局彰化縣分局
受告  知人  彰化縣稅捐稽徵處
上  一  人
法定代理人  陳大倫
受告  知人  勞工保險局
法定代理人  史哲
被上  訴人  瑞友衣架有限公司
兼      上
法定代理人  丁○○
上列當事人間請求履行契約等事件，上訴人對於民國94年3月8日
臺灣彰化地方法院92年度訴字第900號第一審判決提起上訴，本
院於94年12月28日言詞辯論終結，判決如下：
    主  文
原判決不利於上訴人部分廢棄。
上開廢棄部分，被上訴人在第一審之訴及假執行之聲請駁回。
第一、二審訴訟費用由被上訴人負擔。
    事實及理由
一、被上訴人主張：(一)原審被告盛雍塑膠興業股份有限公司（下
    稱盛雍公司），曾向被上訴人瑞友衣架有限公司（下稱瑞友
    公司）承租其所有坐落於彰化市○○里○○○路三四號房屋
    （下稱系爭建物）作為廠房之用，嗣於民國（下同）九十一
    年三月十八日發生火災，並延燒至被上訴人丁○○所有門牌
    號碼彰化市○○○路三四之一、之二、之三號房屋。經被上
    訴人於台灣彰化地方法院九十一年度重訴字第二一五號提出
    損害賠償訴訟（下稱另案訴訟），並依法告知上訴人明台產
    物保險股份有限公司（下稱明台公司）參加後，被上訴人與
    盛雍公司和解簽立協議書，並為訴訟上和解，依和解筆錄第
    一項記載，關於新台幣（下同）一百五十萬元部分，盛雍公
    司同意附條件讓與對上訴人明台公司系爭建物動產保險部分
    之一百五十萬元保險金債權予被上訴人，該債權讓與契約，
    經另案訴訟送達和解筆錄已生通知效力。至和解筆錄雖僅記
    載保險金債權於一百五十萬元範圍內讓與被上訴人，然該和
    解筆錄係源自被上訴人與盛雍公司簽立之協議書，依協議書
    第一、二、三項約定，給付之對象應為被上訴人瑞友公司五
    十萬元、被上訴人丁○○一百萬元，故上訴人明台公司依債
    權讓與契約，應給付被上訴人上開盛雍公司所讓與之債權。
    (二)依被上訴人與盛雍公司簽立之協議書第三項約定，盛雍公
    司同意將系爭建物內動產所為對明台公司之保險理賠金債權
    讓與被上訴人，以代協議書第一、二項金額一百五十萬元之
    給付，應屬新債清償，依民法第三百二十條規定，債務人以
    讓與對第三人債權之方式為給付者，於第三人未向受讓人清
    償前，原債務仍不消滅，則盛雍公司於上訴人明台公司清償
    前，仍有給付之義務，因上訴人明台公司並未給付盛雍公司
    所讓與之債權，盛雍公司應就該一百五十萬元與上訴人明台
    公司同負給付之責，爰依協議書之約定及和解之法律關係，
    請求盛雍公司給付上開一百五十萬元。(三)盛雍公司曾向上訴
    人明台公司投保火災保險，依保險單記載，該火災保險之標
    的物為建築物、貨物、營業生財及機器設備等四項。依該商
    業火災保險單第一章第一條第(二)款及第三章第五條第一項記
    載「被保險人：指對保險標的物所有權有保險利益，於承保
    的危險事故發生時遭受損失，享有保險賠償請求權之人」、
    「被保險人所有座落於本保險契約所載地點之不動產因承保
    危險事故發生所致之損失，本公司負賠償責任」，及保險法
    第四條規定「被保險人，指於保險事故發生時，遭受損害，
    享有賠償請求權之人」，本件火災保險契約應係以「所有權
    」為保險利益。系爭建物為被上訴人所有，故被上訴人為建
    物保險之被保險人，依契約及保險法之規定，被上訴人於系
    爭建物因火災遭焚毀時，對上訴人明台公司即有保險金請求
    權。而依大華公證有限公司計算建物之理賠金額，系爭建物
    登記為被上訴人瑞友公司所有部分，向國華產物保險股份有
    限公司就有保存登記之部分投保火災保險，火災後估算建物
    為全損，依火損當時估價定值為八十五萬二千九百五十五元
    ，係全額保險，被上訴人應受全額理賠，因盛雍公司另向明
    台公司加保，致原單一保險契約變成合力保險，依投保金額
    比例計算後，被上訴人僅受領國華產物保險股份有限公司理
    賠三十萬二千六百九十八元，故被上訴人瑞友公司得向上訴
    人明台公司請求其餘尚未給付之保險金五十五萬二百五十七
    元。另系爭建物未保存登記部分為被上訴人丁○○所有，亦
    因雍盛公司火災延燒以致焚毀，上訴人明台公司應賠償被上
    訴人丁○○之金額為一百零六萬七千一百五十二元。退而言
    之，縱認被上訴人非上訴人間火災保險契約之被保險人，因
    盛雍公司並非建物所有人，故其與上訴人明台公司間所締結
    關於不動產之保險契約應是以盛雍公司對第三人所負責任之
    保險契約。依保險法第九十條、第九十四條第二項規定，被
    上訴人為建物所有人，因盛雍公司廠房之失火造成損害，於
    上訴人明台公司確定保險責任時，亦得直接向明台公司請求
    賠償等語。為此求為命(一)上訴人與盛雍公司應給付被上訴人
    瑞友公司五十萬元、被上訴人丁○○一百萬元，及自起訴狀
    繕本送達翌日起至清償日止，按年息百分之五計算之利息。
    如其中一人為給付，他債務人於清償之範圍內同免給付責任
    。(二)上訴人明台公司應給付被上訴人瑞友公司五十五萬二百
    五十七元、被上訴人丁○○一百零六萬七千一百五十元，及
    自起訴狀繕本送達翌日起至清償日止，按年息百分之五計算
    之利息。暨供擔保以宣告假執行之判決。原審判命上訴人明
    台公司應給付被上訴人瑞友衣架有限公司新台幣伍拾萬元、
    被上訴人丁○○新台幣壹佰萬元，並均自民國九十二年十月
    二十二日起至清償日止，按年息百分之五計算之利息。盛雍
    公司應給付被上訴人前項所示金額。該二項所命給付，如任
    一債務人為給付，他債務人於清償之範圍內同免給付責任（
    盛雍公司就其敗訴部分未據聲明不服，是以就該公司部分茲
    不贅述）。並駁回被上訴人其餘之訴。上訴人明台公司就其
    敗訴部分提起上訴，被上訴人答辯：上訴駁回。
二、上訴人明台公司則以：(一)債權讓與係以移轉特定債權為其標
    的，須有特定債權之存在，始有債權讓與可言。本件被上訴
    人請求上訴人給付者為盛雍公司對上訴人明台公司之保險金
    債權，然上訴人盛雍公司發生火災後，其負責人即行方不明
    ，且亦未提供理賠所須知文件資料供上訴人明台公司理算，
    加諸因本件火災保險涉及刑案，故上訴人明台公司於九十二
    年一月二十日收受被上訴人之讓與通知時，上訴人盛雍公司
    對上訴人明台公司並無保險金債權存在。退步而言，縱認上
    訴人盛雍公司對上訴人明台公司有保險金債權，惟被上訴人
    與上訴人盛雍公司簽立之協議書第三項僅記載讓與一百五十
    萬元予被上訴人，該一百五十萬元為不可分之債，故被上訴
    人主張上訴人應給付瑞友公司五十萬元、丁○○一百萬元及
    遲延利息，依法不合。另上訴人盛雍公司之保險金債權先後
    經該公司之債權人向執行法院扣押在案，依強制執行法第一
    百一十五條第一項之規定，該保險金債權不得讓與，依民法
    第二百三十條規定，上訴人明台公司自不負遲延責任。(二)上
    訴人盛雍公司向上訴人明台公司投保之火災保險契約，被保
    險人為盛雍公司，依保險法規定，得向保險人請求損害賠償
    之人僅有被保險人或受益人，被上訴人並非被保險人亦非受
    益人，其請求上訴人給付保險金為無理由。另保險法第九十
    條、第九十四條係責任保險才有適用，而上訴人盛雍公司向
    上訴人明台公司投保者為火災保險，投保之標的物為建築物
    、貨物、營業生財、機器設備，並非被保險人對第三人應負
    損失賠償責任之責任保險，被上訴人自不得本於責任保險之
    規定，直接請求上訴人給付保險金等語置辯。原審判決如前
    所述，上訴人提起上訴，上訴聲明：原判決不利於上訴人部
    份廢棄，被上訴人在第一審之訴駁回，訴訟費用由被上訴人
    負擔。
三、兩造不爭執之事實：
  (一)系爭建物為被上訴人瑞友公司所有，上訴人盛雍公司曾向被
    上訴人瑞友公司承租系爭建物，九十一年三月十八日因發生
    火災，延燒至被上訴人丁○○所有門牌為彰化市○○○路三
    四之一、之二、之三號房屋。經被上訴人起訴請求損害賠償
    ，被上訴人與上訴人盛雍公司於九十一年十二月三十一簽立
    協議書，約定上訴人盛雍公司各給付被上訴人瑞友公司、丁
    ○○五十萬元、一百萬元，該一百五十萬元金額，上訴人盛
    雍公司同意向明台公司就坐落系爭建物內之動產保險理賠金
    ，讓渡一百五十萬元予被上訴人，就系爭房屋之建物保險，
    上訴人盛雍公司同意被上訴人受領該保險給付，以為被上訴
    人修繕上開不動產之用。被上訴人及上訴人盛雍公司於九十
    二年一月三日並依協議書之約定，在另案訴訟成立訴訟上和
    解，和解筆錄第一項記載「上訴人（即盛雍公司）同意向第
    三人明台公司座落彰化縣彰化市○○○路三十四號建物內動
    產之保險金債權於一百五十萬元範圍內讓與被上訴人。但第
    三人明台產物保險公司理賠之保險金若低於新台幣三百萬元
    ，被上訴人同意上開債權讓與範圍減為該保險金之二分之一
    」，第五項記載「被上訴人其餘請求拋棄」。
  (二)被上訴人於九十二年一月十六日以存證信函通知上訴人明台
    公司，盛雍公司已將一百五十萬元之債權讓與被上訴人，上
    訴人明台公司於九十二年一月二十日收受債權讓與之通知。
  (三)系爭建物曾由盛雍公司向上訴人明台公司投保商業火災保險
    ，投保金額有保存登記部分為二百三十六萬三千一百九十六
    元，無保存登記部分為二百一十三萬六千八百零四元，發生
    火災保險後，依大華公證有限公司計算結果，上訴人明台產
    物保險公司之理賠金額，有保存登記部分為五十五萬零二百
    五十七元，無保存登記部分為一百零六萬七千一百五十二元
    ，共一百六十一萬七千四百零九元。
四、得心證之理由：
  (一)按債權讓與，債務人於受通知時所得對抗讓與人之事由，皆
    得以之對抗受讓人，民法第二百九十九條第一項定有明文。
    所謂得對抗之事由，不以狹義之抗辯權為限，而應廣泛包括
    ，凡足以阻止或排斥債權之成立、存續或行使之事由在內，
    蓋債權之讓與，在債務人既不得拒絕，自不宜因債權讓與之
    結果，而使債務人陷於不利之地位（最高法院52年台上字第
    1085號判例參照）。且債權讓與契約，其讓與之債權以日後
    發生為已足，故將來債權之讓與契約，固可有效成立，但其
    債權屬繼續性給付者，因未到期之給付於讓與契約成立時尚
    未存在，無從移轉，自應於各期給付期限屆至時，始生債權
    移轉效力。又實施查封後，債務人就查封物所為移轉、設定
    負擔或其他有礙執行效果之行為，對於債權人不生效力。強
    制執行法第五十一條第二項定有明文。準此而言，執行債務
    人雖得就其對於第三人之繼續性給付之債權與他人訂立讓與
    契約，惟該債權一旦經法院扣押，關於未到期之給付部分之
    讓與，對執行債權人不生債權移轉之效力（最高法院90年度
    台上字第1438號判決參照）。故經法院強制執行之標的，債
    務人已喪失其處分權，參照最高法院六十二年二月二十日六
    十二年度第一次民庭庭長會議決議（五）、七十年四月二十
    日七十年度第十次民事庭會議決議（一）（二）、七十年七
    月七日七十年度第十八次民事庭會議決議（二）暨同院七十
    九年台上字第二六○四號、八十年台上字第二五二四號判決
    意旨，其所為之債權讓與，就讓與當事人間而言，應屬給付
    不能。
  (二)查被上訴人主張盛雍公司於九十一年十二月三十一日簽立協
    議書時，已將其對被告明台公司之保險金債權，於一百五十
    萬元範圍內讓與被上訴人，上訴人明台公司陳明係於九十二
    年一月二十日收受被上訴人債權讓與之通知，惟辯稱盛雍公
    司讓與之債權額未特定云云，然盛雍公司投保上訴人明台公
    司，且其保險事故既已發生，則其對上訴人明台公司有保險
    金債權，縱因一時未能確認金額，仍不能認為盛雍公司之債
    權不存在，上訴人明台公司所辯，尚無可採。
  (三)又上訴人明台公司所應給付盛雍公司之保險金為一千四百六
    十三萬零二十五元，業經上訴人明台公司具狀陳明在卷，惟
    辯稱盛雍公司讓與債權時，已經台灣台北地方法院及法務部
    行政執行署彰化行處發扣押命令，其無從給付，應不負遲延
    責任等語。經查，盛雍公司之其他債權人，曾先後聲請強制
    執行，其中法務部行政執行署彰化執行處於九十一年四月
    三日發扣押命令，金額為一百零七萬五千五百七十二元；上
    訴人於九十一年四月八日收受扣押命令（九十年度營稅執字
    第六六四二七號）；台灣台北地方法院因受告知人庚○○
    聲請強制執行，於九十一年五月二十八日發扣押命令，於八
    百萬元及執行費用五萬六千三百四十元範圍內禁止債權人處
    分，上訴人於九十一年五月三十一日收受（九十一年度執全
    助字第一六二０號卷）；台灣台北地方法院因受告知人陳
    振烈即玖順工業聲請強制執行發扣押命令，於七十萬九千七
    百零九元範圍內禁止債權人處分，上訴人於九十一年八月十
    五日收受該命令（九十一年度執全助字第一二八七號）；
    台灣台北地方法院受被上訴人之請求發扣押命令，於七百五
    十九萬七千二百四十七元範圍內禁止債權人處分，上訴人於
    九十一年四月三十日收受（九十一年度執全助字第二八八號
    ）；台灣台北地方法院受被上訴人瑞友衣架有限公司之請
    求發扣押命令，於三百零七萬六千九百五十二元範圍內禁止
    債權人處分，上訴人於九十一年八月十二日收受（九十一年
    度執全助字第二九五號）等情，業據上訴人提出明細表一紙
    為證（見本院卷58頁），經原審調取上開卷宗查明，有卷宗
    影本可憑，復為兩造所不爭執。則上訴人明台公司九十二年
    一月二十日收受被上訴人債權讓與通知前，執行法院所發扣
    押命令之金額為00000000元，上訴人應給付盛雍公司之保險
    金00000000元尚不敷上開扣押命令之金額，是上訴人在收受
    盛雍公司債權轉讓通知時，盛雍公司已經無債權可資轉讓，
    自不能對於上訴人發生債權轉讓之效力，被上訴人不因取得
    讓與之債權而請求上訴人給付，其請求為於法無據。上訴人
    所辯，為有理由。
五、從而，被上訴人本於與盛雍公司之債權讓與，請求上訴人給
    付保險金為無理由，不能准許，應予駁回；原審所為上訴人
    敗訴之判決，於法尚有未洽，自屬不能維持。上訴論旨指摘
    原判決不當，求為廢棄改判，非無理由，爰判決如主文所示
    。
六、兩造其餘攻擊、防禦方法及證據，核於本院之前開判斷無影
    響，爰不再逐一加以論述，附此敘明。
據上論結，本件上訴為有理由，依民事訴訟法第四百五十條第一
項、第七十八條，判決如主文。
中    華    民    國    95    年     1    月    11    日
                    民事第一庭審判長法  官  林陳松
                                    法  官  李寶堂
                                    法  官  鄭金龍
以上正本係照原本作成。
不得上訴。
                                    書記官  林桂鳳
中    華    民    國    95    年    1     月    12    日
                                                      Ｂ


司法院資訊處製作；財團法人民間司法改革基金會備份。
